【裁判字號】    95,台上,1714
【裁判日期】    950803
【裁判案由】    給付貨款
【裁判全文】
最高法院民事判決            九十五年度台上字第一七一四號
    上  訴  人  貿琪實業有限公司
    法定代理人  甲○○
    訴訟代理人  謝萬生律師
                蔣志明律師
                洪嘉鴻律師
    被 上訴 人  彰化縣消防局
    法定代理人  乙○○
上列當事人間請求給付貨款事件，上訴人對於中華民國九十三年
七月十三日台灣高等法院台中分院第二審判決（九十二年度上字
第三九七號），提起上訴，本院判決如下：
    主  文
原判決廢棄，發回台灣高等法院台中分院。
    理  由
本件原審維持第一審所為上訴人敗訴之判決，駁回其上訴，無非
以：兩造於民國八十八年五月三十一日簽訂彰化縣消防局八十八
年購置五十公尺雲梯消防車合約書（下稱系爭買賣合約書），由
被上訴人向上訴人訂購五十公尺雲梯消防車一部，總價金（含稅
）新台幣（下同）二千五百九十二萬元，交貨期限為自簽約完竣
翌日起三六○日曆天內一次交清，上訴人轉向國外廠商訂製，於
八十九年十月五日自基隆港放行，並於同日完成交車，被上訴人
已於八十九年十二月二日將價款全部付清，為兩造所不爭。茲上
訴人主張：因被上訴人通知其內部稽核單位有疑問，要求其暫將
受領價金中之三百八十一萬零二百四十元交還，待審核完竣再為
給付。伊於九十年三月十四日如數將此金額交還，伊既未違約，
被上訴人自應如數給付價金或返還該金額之不當得利云云；被上
訴人則否認之，並辯稱：上訴人所交付者，係任意給付其因遲延
交貨之違約罰款，不得請求返還云云，兩造情詞各執。查被上訴
人既已於八十九年十二月二日將價款全部付清，上訴人再本於系
爭買賣價金請求權，請求被上訴人給付價金三百八十一萬零二百
四十元，即屬無據。其次，系爭買賣合約書第十一條約定，被上
訴人所定之投標須知與交貨義務相關之規定，兩造均應負履行之
義務。投標須知第十六條第八項：「交車（貨）時賣方（即上訴
人）應負責符合當期行政院環保署有關廢棄排放及噪音管制（下
稱廢排噪管）等規定，檢附相關證明供審查」。該文句已明確記
載出賣人（上訴人）在交車時應檢附符合廢排噪管等規定之檢驗
合格章以供審查，其字句之含義明確，自不容再事探求，為不同
之解釋。系爭合約書第三條就交付買賣標的物之期限，係載為「
交貨期限」非「交車期限」，證人即曾參與系爭消防車投標程序
之張銘中亦證稱：伊投標當時認知，得標廠商於交車當時要提出
該車廢氣排放、噪音管制、及交車當時第三期環保合格的證明文
件給買方云云，況被上訴人採購系爭消防車係為消防救災之用，
屬特殊用途車輛，若欠缺有關證明文件，而無法向監理單位申領
牌照，無法執行原定之消防救災勤務，即難達購買消防車之目的
，亦足佐證上訴人應依債務本旨，於交車時有一併將系爭消防車
之廢棄排放及噪音管制之檢驗合格證明文件交付被上訴人之義務
。至上訴人主張之系爭消防車保固書、原廠檢驗證明文件及操作
使用說明等，均係上訴人依合約書第九條第五款所應交付被上訴
人之文件；暨投標須知亦屬買賣合約之一部分，此為兩造所不爭
，該投標須知第十六條第八項約定之符合交車當期廢排噪管之檢
驗合格證明文件，亦應交付與被上訴人。上訴人應於簽約完竣之
翌日起三六○日曆天內即八十九年五月二十五日以前完成交貨，
惟兩造簽約後因系爭消防車之製造廠所在地遭逢暴風雪延遲系爭
買賣之交貨，兩造因而同意延遲一百二十天即延至八十九年九月
二十二日交貨；嗣系爭消防車於八十九年十月五日進口完成通關
交與被上訴人，上訴人遲至八十九年十一月十日始取得當期廢排
噪管之檢驗合格證明文件，為兩造所不爭。上訴人交付系爭消防
車時，未提出符合當期廢排噪管之檢驗合格證明文件並檢附相關
證明以供審查，仍難謂已完成交貨，其提出上開檢驗合格證明文
件已逾約定交貨期限，仍應負給付遲延責任。則自約定之延期交
貨日翌日起，算至上訴人完成交貨日即八十九年十一月十日止，
共遲延交貨四十九天。兩造已約定每逾期一日按總價千分之三計
罰，其每日罰款七萬七千七百六十元，四十九天共計三百八十一
萬零二百四十元。上訴人雖主張：因交通部新修正須辦理車輛型
式安全品質測試合格始得辦理新登檢領照，且財團法人車輛研究
測試中心南遷彰濱工業區，初遷時檢測設備尚未啟用，致延宕測
車日期，另行政院環保署於八十八年七月一日新實施「柴油引擎
汽車第三期排放標準」亦嚴重影響上訴人檢測時間，均屬非可歸
責於上訴人之事由云云。惟被上訴人否認之，上訴人就其如何影
響交車日期等事實，未舉證證明，已屬難信；而廢氣排放標準縱
有提高，亦屬上訴人應負擔之風險範圍，並訂明於投標須知內，
且上訴人若有逾期交貨之正當理由，亦得依系爭買賣合約第六條
第一款約定，向被上訴人請求延期交貨，上訴人當時並未依此辦
理，於事後以上開事由為其未逾期交貨之抗辯，顯不足採。上訴
人遲延交貨後，被上訴人通知上訴人繳付依約應賠付之違約罰款
三百八十一萬零二百四十元，上訴人接到通知後，無異議而於九
十年三月十四日如數給付與被上訴人，已據證人徐明皇（被上訴
人負責採購系爭消防車業務）、施順仁（被上訴人行政室主任）
、李京齡（被上訴人會計室主任）、林樹甫（被上訴人技佐）證
述情節相符，且有載明上訴人逾期交貨四十九天應罰款三百八十
一萬零二百四十元，上訴人無異議而以支票繳付該筆款項等情之
簽呈影本、被上訴人應上訴人之要求，於九十年五月十日出具，
載明上訴人所繳付被上訴人之上述三百八十一萬零二百四十元，
確屬罰款之證明單可稽，是被上訴人收受系爭款項顯有法律上之
原因，自非不當得利。末查上訴人主張：伊付與被上訴人三百八
十一萬零二百四十元款項，係應被上訴人以其內部稽核單位有疑
義為由，要伊先行交還貨款之要求，待縣府稽核單位審核完竣後
，再行支付，非支付逾期交貨罰款之意思云云，惟被上訴人否認
之，雖證人張綺文、張繼銘附和其詞，但證人張綺文、張繼銘分
別係上訴人公司之業務助理及業務經理，所證不免偏頗，上訴人
又未另舉證證明張綺文、張繼銘所言與事實相符。而被上訴人所
舉證人徐明皇、施順仁、李京齡、林樹甫業證述上訴人當初係以
支付逾期罰款之意思而為給付，核與簽呈、被上訴人出具之證明
書相符，上訴人收受該證明書後並無異議，迨經年餘後始於九十
一年十一月十三日始提起本訴，主張其所為付款並非支付違約罰
款等情，自難採信。至被上訴人與訴外人鉅機興業有限公司間買
賣契約，與本件當事人及買賣標的物均非相同，契約內容亦各異
，自難比附援引。本件被上訴人已證明上訴人繳回三百八十一萬
零二百四十元係出於任意給付，上訴人請求酌減違約金，即非有
據。本件系爭消防車買賣既約定上訴人交貨時，應負責系爭消防
車符合當期廢排噪管等規定，並應檢附相關證明供審查，應已認
知主管機關對於消防車廢排噪管標準如何提高，均應負責系爭消
防車符合當期廢排噪管等規定證明供審查，即與修正前民事訴訟
法第三百九十七條規定之因不可歸責於當事人之事由致情事變更
，非當時所得預料之要件不合，上訴人據以請求減輕給付之判決
，亦非有據。上訴人依據買賣及不當得利之法律關係，請求被上
訴人給付三百八十一萬零二百四十元本息，洵非正當等詞，為其
判斷之基礎。
按約定之違約金過高者，法院得減至相當之數額，民法第二百五
十二條定有明文。至於是否相當，即須依一般客觀事實，社會經
濟狀況及當事人所受損害情形，以為斟酌之標準。且約定之違約
金過高者，除出於債務人之自由意思，已任意給付，可認為債務
人自願依約履行，不容其請求返還外，法院仍得依前開規定，依
職權核減至相當之數額（本院七十九年台上字第一六一二號、七
十九年台上字第一九一五號判例意旨參照）。是以給付違約金係
出於債務人之自由意思，自願依約履行之事實，於當事人間有爭
執時，應由債權人負舉證之責，始得謂與民事訴訟法第二百七十
七條所定之舉證責任分配原則相符。查系爭消防車之全部買賣價
金，被上訴人已於八十九年十二月二日給付上訴人完竣，而上訴
人則於九十年三月十四日交付被上訴人三百八十一萬零二百四十
元，為原審確定之事實。該三百八十一萬零二百四十元之給付，
被上訴人辯稱：係上訴人任意給付之約定違約金云云，上訴人既
否認之，依上說明，自應由被上訴人負舉證之責。而被上訴人係
以證人徐明皇、施順仁、李京齡、林樹甫之證詞、被上訴人之簽
呈及被上訴人出具之證明單為其證據方法。惟查證人徐明皇、施
順仁、李京齡、林樹甫分別係被上訴人負責採購系爭消防車業務
之人、行政室主任、會計室主任、技佐，或係承辦本件業務之人
，或係監督該業務之人，而簽呈為被上訴人製作之內部文書、證
明書係被上訴人所製作交與上訴人。是否有偏袒被上訴人之虞，
已非無疑，況證人徐明皇證稱：當時未以文書通知，而以電話通
知云云，林樹甫證稱：於收到上訴人之支票後，才製作簽呈云云
（見原判決理由及事實欄貳、五、（一）、６、）。若此，被上
訴人僅內部決定違約罰款，既未行文上訴人，復未與上訴人協商
，即以電話通知上訴人繳款，與一般作業程序似有不合，與上開
證人之職務亦有利害關係，上訴人主張：被上訴人僅告以稽核部
分有爭議，要其先繳回四百七十二萬一千二百六十八元，並未提
及該款項係逾期違約罰款云云，是否全無可採？不無研酌之餘地
。其次，違約金是否過高，得否請求法院酌減，乃兩造爭執之所
在，即應依法詳加調查審認後為判斷。乃原審或以上訴人所舉親
臨處理其事之證人張綺文、張繼銘，係受僱於上訴人之人，所為
證詞不免偏頗為由，而未說明其具體偏頗情事；或以上訴人未舉
證證明該二證人所證與事實相符（無異於要求當事人證明其所舉
證人之證言屬實）為由，而為不利於上訴人之論斷，於法更難謂
合。上訴論旨，指摘原判決為不當，聲明廢棄，非無理由。
據上論結，本件上訴為有理由。依民事訴訟法第四百七十七條第
一項、第四百七十八條第二項，判決如主文。
中    華    民    國  九十五  年    八    月    三    日
                      最高法院民事第六庭
                          審判長法官  許  朝  雄
                                法官  謝  正  勝
                                法官  鄭  玉  山
                                法官  吳  麗  女
                                法官  袁  靜  文
      本件正本證明與原本無異
                                      書  記  官
中    華    民    國  九十五  年    八    月   十六   日
                                                      J


司法院資訊處製作；財團法人民間司法改革基金會備份。
